臺灣臺中地方法院刑事判決
110年度訴字第1777號
公  訴  人  臺灣臺中地方檢察署檢察官
被      告  洪淑玲


選任辯護人  林軍男律師
上列被告因偽造文書等案件，經檢察官提起公訴（110年度偵續
字第151號），本院判決如下：
    主  文
洪淑玲無罪。
    理  由
一、公訴意旨略以：被告洪淑玲於民國109年1月間招募合會，期
    間自同年1月5日起至110年1月5日止，由被告洪淑玲自任會
    首，共計13會，採外標制，底標為新臺幣（下同）2,000元
    ，每月5日下午5時許在臺中市○區○○路00巷00號開標（下稱
    本案合會）。詎被告意圖為自己不法之所有，基於詐欺取財
    及偽造文書之犯意，明知邱致翔已於同年月15日向其表示要
    退出本案合會，竟未告知告訴人賴素蘭等其他本案合會會員
    ，且仍依原先之互助會會單所載，未將邱致翔除名，仍以邱
    致翔名義繼續參加本案合會2會，尚且以邱致翔名義，先後
    於109年4月5日、同年8月5日，分別以6,600元、8,500元標
    得會款，所標得會款均由被告取得。嗣因告訴人於109年9月
    5日標得合會金後，被告未依約交付，經告訴人致電邱致翔
    ，始知上情。因認被告係涉犯刑法第339條第1項之詐欺取財
    、第216條、第210條之行使偽造私文書罪嫌等語。
二、按犯罪事實應依證據認定之，無證據不得認定犯罪事實；又
    不能證明被告犯罪者，應諭知無罪之判決；刑事訴訟法第15
    4條第2項、第301條第1項分別定有明文。又犯罪事實之認定
    ，應憑證據，如未能發現相當證據，或證據不足以證明，自
    不能以推測或擬制之方法，以為裁判基礎。次按認定不利於
    被告之事實，須依積極證據，苟積極證據不足為不利於被告
    事實之認定時，即應為有利於被告之認定，更不必有何有利
    之證據（最高法院30年上字第816號判決意旨參照）。再按
    檢察官對於起訴之犯罪事實，仍應負提出證據及說服之實質
    舉證責任。倘其所提出之證據，不足為被告有罪之積極證明
    ，或其指出證明之方法，無從說服法院以形成被告有罪之心
    證，基於無罪推定之原則，自應為被告無罪判決之諭知（最
    高法院92年台上字第128號判決意旨參照）。復按刑事訴訟
    法上證明之資料，無論其為直接證據或間接證據，均須達於
    通常一般之人均不致於有所懷疑，而得確信其為真實之程度
    ，始得據為有罪之認定，倘其證明尚未達到此一程度，而有
    合理之懷疑存在時，致無從形成有罪之確信，根據「罪證有
    疑，利於被告」之證據法則，即不得遽為不利於被告之認定
    （最高法院76年台上字第4986號判決意旨參照）。
三、公訴意旨認被告涉有上開罪嫌，無非係以告訴人賴素蘭、證
    人邱致翔於偵查中之證述，互助會會單、證人邱致翔與被告
    之LINE對話紀錄等件為其主要論據。訊據被告固坦認有招募
    本案合會，並於109年1月15日時知悉邱致翔表示退出本案合
    會，仍有以邱致翔名義繼續參與本案合會2會，且於109年4
    月5日、同年8月5日分別以6,600元、8,500元標得會款而取
    得會款等節，惟否認有何偽造文書及詐欺取財犯行，辯稱：
    邱致翔要退會時，我已經寫會員名字的會單寄給會員，我來
    不及改，也找不到人來補，我想說他的部分我正常繳就可以
    了，我就決定自己把邱致翔部分吃下來等語。其辯護人並以
    ：邱致翔一開始確有加入本案合會，所以會單並沒有偽造文
    書的問題，嗣後雖以邱致翔名義標會，但沒有填寫標單，亦
    不構成偽造文書，因為邱致翔是事後才說要退出，但會單已
    經發出去，被告是會首，基於其他合會會員權益，且會首要
    負連帶保證責任，才想說把邱致翔部分吃下來，本次合會除
    了告訴人部分外，其他會員都有取得全部匯款，告訴人因沒
    有繳過會款給被告，是告訴人實際上沒有損失，且本案合會
    期間被告與告訴人尚有債務相互釐清，並沒有彙算，此由被
    告曾匯款114萬餘元予告訴人可證，被告並無主觀詐欺犯意
    等語，為被告辯護（本院卷第27-30、49-57頁）。
四、經查：
（一）被告有招募本案合會，並於109年1月15日時知悉邱致翔表
      示退出本案合會，仍有以邱致翔名義繼續參與本案合會2
      會，且於109年4月5日、同年8月5日分別以6,600元、8,50
      0元標得會款而取得會款等節，為被告所坦認，核與告訴
      人及證人邱致翔於偵查中之證述均大致相符（他卷第63-6
      5頁、偵續卷第37-38頁），並有互助會會單、證人邱致翔
      與被告之LINE對話紀錄在卷可參（他卷第7頁、偵卷第17-
      55頁、偵續卷第17-26頁），上開事實，先可認定。
（二）公訴意旨雖指被告有以證人邱致翔名義標取會款而有偽造
      文書之犯行。然查：被告於偵查及本院審理時，始終陳稱
      其雖有以邱致翔名義標會，但都沒有填寫標單等語（偵續
      卷第48頁、本院卷第51頁）；參以告訴人於本院審理時證
      稱：卷附互助會會單（告證一）是被告提供給我的，上面
      註明得標日期及金額還有備註欄寫的字都是我記載的，我
      有時候有去現場開標，有時候沒有，邱致翔部分（沒有去
      現場），是被告打電話跟我講是邱致翔得標還有得標金額
      ，我沒有看過標單，被告也沒有傳標單給我看，我們都是
      用LINE，也沒有要求看標單，就是信任被告，（之前）我
      去現場的時候，是被告有給我白紙，時間到就一起開標，
      沒有標到的人就走了，我有去現場的時候，得標的人有陳
      秀琳，（另一次是）還有一個住南屯的好像是劉喬林，他
      們都有到場，在現場寫，2次現場就是我、被告跟得標的
      人，我沒有問其他人（為何未到），因為要標的人就會去
      ，不要標的人看多少就通知多少，我們也有習慣用LINE講
      要標多少等語（本院卷第132-133、141-154頁）。可見告
      訴人並未見過以邱致翔名義製作之標單，且依其等運作合
      會習慣，亦可僅以通訊軟體聯繫出標金額，而無需另行書
      寫標單，且衡情，倘若無人實際到場參與投標，被告亦無
      另行書寫標單之必要，是堪認被告辯稱並未填寫標單等語
      ，並非全屬無據；此外，亦未有被告以證人邱致翔名義填
      寫之投標單扣案可資證明，是公訴意旨認被告行使偽造私
      文書之犯罪事實，難認有積極證據，而屬不能證明。
（三）公訴意旨固另認被告未告知其他互助會會員證人邱致翔已
      退會，仍以證人邱致翔名義參與本案合會，並標得會款等
      節，認被告有詐欺取財之犯行，然本院審酌以下理由，難
      認本案被告主觀上有何意圖為自己不法所有之詐欺犯意，
      客觀上亦難認其有何施用詐術之行為：
　 1、證人邱致翔有先向被告表示參與本案合會2會，而於本案
      合會成立後始向被告表示退出等節，業據證人邱致翔於偵
      查時證述明確（他卷第63-65頁、偵續卷第37-38頁），並
      有證人邱致翔與被告於通訊軟體LINE對話內容影像擷取翻
      拍畫面在卷可參（偵卷第17-55頁、偵續卷第17-26頁），
      堪認被告係事後始知悉證人邱致翔表示退出本案合會。審
      之上開情狀並非被告先可預見，衡以會員非經會首及會員
      全體同意不得退會，係民法第709條之8第2項所明定，又
      會首依民法第709條之7第2項之規定，對會員逾期未收取
      之會款，有代為給付之責任，則被告辯稱因認其身為會首
      有連帶責任，於證人邱致翔表示退會後，因找不到人替補
      ，乃承擔其會份繳交會款，並無詐欺犯意，難認全不可採
      ，否則被告倘有冒用他人名義參加合會之詐欺犯意，大可
      自始以虛擬人名或人頭參加本案合會。依此，已難遽指被
      告確有詐欺之故意。
   2、其次，告訴人固於偵查中證稱，被告上開行為有影響其對
      本案合會是否能順利完會及取得會款之判斷等語（他卷第
      3-5頁）。然依告訴人於偵查中證稱：就是因為我沒有拿
      到錢，被告標會也沒有通知我的人頭，也是被告要我幫他
      召會，被告說他要負責等語（他卷第65頁），及於本院審
      理時證述：本案合會剩下活會都是我負責，被告不理我，
      我就一個一個各別打電話，有的都沒有通，這些人我都不
      認識，只有邱致翔他有接，說他沒有跟會，有截圖給我看
      ；我實際去現場投標2次，我有空我才去，沒有空就沒有
      去，都是被告LINE跟我講，因為我信任被告等語（本院卷
      第127-133頁）。可見告訴人參與本案合會時，並未確認
      成員名單，甚至有以他人名義參與本案合會之情（告訴人
      於本院審理時雖證稱有向其餘活會會員收取會款，然此與
      其前開偵查中，明確證述其餘活會會員係其人頭等語不符
      ，尚難採認），則倘告訴人對於合會之態度，係成員名單
      必須明確，不可私自以他人名義參加，避免影響會員參加
      合會之判斷，為何參與本案合會時，並未事先致電確認成
      員是否確為本人參加?況互助會會單上，尚有姓名僅記載
      「小艾」等不確定之情形（他卷第7頁），何以告訴人並
      無聞問?甚至，告訴人自身即有以他人名義參加本案合會
      之情，均堪認告訴人就被告或會員是否有以他人名義參與
      合會，並不在意，且認知實務上合會運作，確有此種情形
      及可能。基此，即無可逕以被告有以他人名義參與合會及
      得標，即認被告客觀上有何施用詐術行為，或主觀上有何
      不法所有之意圖。
   3、再者，依告訴人前開證稱其至現場參與本案合會開標時，
      曾有互助會會單上之劉喬林（第3會得標）、陳秀琳（第5
      會得標）參與並得標等語（本院卷第143頁）；復依證人
      陳秀琳於偵查中證稱：我是以本人名義加入被告的本案合
      會，我有得標，標到第5會，有拿到5會的錢，後面的錢被
      告說有缺錢，吃下我剩下的死會，我就將我的會轉給被告
      ，後面的會被告就不用給我等語（他卷第45-48頁），堪
      認被告於承擔證人邱致翔之會份後，尚有正常運作合會，
      並依約繳納會款或與會員協商會款交付事宜，否則應有其
      他會員無法取得會款而提告之情。此外，依告訴人於本院
      審理時所證：本案合會我都有付合會款，就是給被告現金
      ，因為我們都有對過帳，如果我的帳戶上有寫，就是被告
      轉給我的錢，多少錢我沒有計算，1日她有匯，我5日有匯
      ，而且5日她又跟我的會也要給我，我們有很多合會都是
      攪在一起，被告匯給我錢，就是因為我們對帳清楚，互相
      看要給對方多少錢，再算誰要給誰多少錢，就會有匯款，
      109年期間被告好像跟我當會首的3、4個會，被告也有叫
      我幫她跟朋友借錢，金額好像3、400萬元，有時候會付利
      息，就是一直標會，或她叫我幫她簽賭的錢，（被告提出
      之）帳務紀錄（顯示）匯款部分，就是我跟被告對過帳，
      被告才匯錢給我，因為我沒有跟她借過錢，所以她給我比
      較多；本案合會我每次要給她10萬元，因為她有跟我的會
      要拿給我，我就從10萬元扣掉，會互抵等語（本院卷第13
      0-147頁）；參之被告提出匯入告訴人大里農會帳戶款項
      之明細，可見被告於109年1月至8月底，確有陸續匯款至
      告訴人前開帳戶等節，有被告提出之前開明細及存摺明細
      影本附卷可參（本院卷第59-103頁），堪認被告於承擔證
      人邱致翔本案合會之會份後，應有正常運作本案合會，始
      會按月與告訴人結算會款，並陸續支付結算後之款項等節
      ，而均與有詐欺犯意之人，不會積極處理債務等情未合；
      從而，被告辯稱其係基於會首責任，承擔證人邱致翔之會
      份，認為正常繳納會款即可，尚屬可以採信，是縱如告訴
      人所證被告事後（109年9月份）並未交付告訴人得標之會
      款可信，仍難遽認被告以證人邱致翔名義參加本案合會時
      ，有何詐欺取財之主觀犯意或客觀行為。
五、綜上所述，本案依檢察官所提出之各項證據，尚無法達於通
    常一般之人均不致有所懷疑，而得確信其為真實之程度，亦
    即尚有合理之懷疑存在，而不足認定被告涉有起訴書所載犯
    行，即屬不能證明被告犯罪，揆諸前開說明，自應為被告無
    罪之諭知。　　　　　
據上論斷，應依刑事訴訟法第301 條第1 項前段，判決如主文。
本案經檢察官陳振義提起公訴，檢察官張溢金、陳怡廷到庭執行
職務。
中　　華　　民　　國　　111 　年　　4 　　月　　19　　日
                  刑事第十庭審判長  法  官  陳玉聰   
                                    法  官  林怡姿     
                                    法  官  吳珈禎
以上正本證明與原本無異。
如不服本判決應於收受判決後20日內向本院提出上訴書狀，並應
敘述具體理由；其未敘述上訴理由者，應於上訴期間屆滿後20日
內向本院補提理由書（均須按他造當事人之人數附繕本）「切勿
逕送上級法院」。
告訴人或被害人如不服判決，應備理由具狀向檢察官請求上訴，
上訴期間之計算，以檢察官收受判決正本之日起算。
                                    書記官  廖明瑜
中　　華　　民　　國　　111 　年　　4 　　月　　19　　日